【裁判字號】    99,上易,164
【裁判日期】    990824
【裁判案由】    清償借款
【裁判全文】
臺灣高等法院臺中分院民事判決         99年度上易字第164號
上  訴  人  乙○○
訴訟代理人  張仕賢律師
被 上訴 人  丙○○
上列當事人間請求清償借款事件，上訴人不服台灣台中地方法院
97年度訴字第2887號民國99年2月9日第一審判決，提起上訴，本
院於99年8月10日言詞辯論終結，判決如下：
    主  文
原判決關於駁回上訴人後開第二項之訴暨訴訟費用之裁判除確定
部分外均廢棄。
被上訴人應給付上訴人新台幣參拾貳萬捌仟伍佰貳拾元，及其中
貳拾玖萬捌仟伍佰貳拾元自民國九十八年一月十六日起至清償日
止，按年息百分之五計算之利息。
其餘上訴駁回。
第一、二審訴訟費用除確定部分外，由上訴人負擔十分之一，餘
由被上訴人負擔。
    事實及理由
一本件原審判決命被上訴人給付上訴人新台幣（下同）44萬5000
  元，及其中10萬元自90年5月30日起，24萬元自97年7月1日起
  ，10萬5000元自97年9月10日起均至清償日止，按週年利率百
  分之6計算之利息。被上訴人不服，提起第二審上訴，惟上訴
  人於本院審理時撤回此部分之起訴，訴訟繫屬消滅，此部分之
  原審判決視為不存在，被上訴人原所提起之上訴失所依附，本
  院自無庸就被上訴人之上訴為裁判，合先敘明。
二上訴人主張：被上訴人自97年3月時起陸續向上訴人借款，至
  同年6月間，共積欠上訴人36萬3520元。兩造於同年9月間在台
  中市○○路某泡沬紅茶店會帳，由甲○○當場依兩造之陳述，
  製作四張對帳筆記紙（下稱系爭對帳單）由被上訴人保管，於
  原審98年2月26日審理時提出，其內容詳如附表所示。系爭對
  帳單既由被上訴人提出，足認被上訴人已同意該對帳單所載之
  內容，否則被上訴人不會一直保管該對帳單。系爭對帳單不僅
  有記載借款之日期、金額，且對每一筆借款是否有清償亦均有
  註記，依該對帳單所載「3、4、5月31萬2520元，6月2萬，3、
  4、5、6月33萬3520元」及「33萬2520扣3萬元  36萬3520元」
  ，足認被上訴人係向上訴人借款33萬3520元，並同意支付利息
  3萬元，合計尚欠上訴人債務36萬3520元。爰求為命被上訴人
  給付36萬3520元，及其中33萬3520元自民事追加起訴狀繕本送
  達翌日（即98年1月16日）起算法定遲延利息之判決（上訴人
  於原審係訴請被上訴人給付借款118萬1060元及利息，經原審
  為上訴人此部分之敗訴判決，上訴人僅就其中之36萬3520元及
  利息聲明不服，其超過36萬3520元及利息之請求業經駁回確定
  ）。
三被上訴人則以：被上訴人並未向上訴人借款，又消費借貸為要
  物契約，上訴人應就交付借款之事實負舉證責任。再證人甲○
  ○是上訴人以前僱用之人，證言難免偏頗，且其證言除就對帳
  時間、地點與對帳單上之簽名人數外，所有對帳細節如金額及
  有否記載162萬6060元於其上均不清楚，也不知是否有「尾款
  尚餘」這四個字，系爭對帳單是否包含保管切結書與本票之金
  額亦不知悉，故其證言不可採信。況縱被上訴人有向上訴人借
  款，其借款金額頂多80萬8520元（即系爭借款36萬3520元與票
  款44萬5000元），惟依系爭對帳單及上訴人所製作之會算單所
  示，暨於97年8月25日及同年9月1日所清償之10萬5000元，被
  上訴人共清償98萬9465元，系爭借款應已清償完畢，上訴人訴
  請返還系爭借款即無理由等語，資為抗辯。
四上訴人依系爭對帳單之請求，應有理由：
  1.系爭對帳單係由證人甲○○製作，而由被上訴人於原審審理
    時提出，為兩造所不爭執之事實，據證人甲○○於原審98年
    2月26日審理時證稱：「去年大約9月，在雙十路上，我與上
    訴人，被上訴人與他朋友兩人，去對帳。但不知道是何債務
    ，上訴人叫我陪他去，當時去的時候，就有原證五這些明細
    ，是上訴人拿出來的，他們對了兩個小時多沒有結果，我幫
    他算每個月的總金額，上訴人與被上訴人唸，由我所寫（被
    上訴人提出的那4張筆記紙），總共對了4個小時多，還是不
    清楚，每一張的金額我有唸給被上訴人確認，因有對出大概
    ，最後是寫在筆記紙上面」等語（見原審卷第86頁），另於
    本院99年8月10日審理時證稱：「（會帳單是否你寫的？）
    是的。我是根據雙方會帳所寫的。」、「我寫的都是經過他
    們二人同意才寫下去的」等語（見本院卷第103、104頁）。
    足見系爭對帳單之內容係證人甲○○依兩造之陳述所寫，並
    經被上訴人確認無誤，系爭對帳單之內容自有其真實性。且
    系爭對帳單不僅有記載借款之日期、金額，並對每一筆借款
    是否有清償亦均有註記，況系爭對帳單係由被上訴人保管，
    於原審審理時提出，主張依系爭對帳單所載，其已於97年3
    、4、6、8月間依序清償13萬8165元、51萬元、6萬元、3萬
    元等情（見原審卷第143至148頁），被上訴人若認系爭對帳
    單所載不實，即無保管該對帳單並提出於原審法院之理，更
    不能僅採信系爭對帳單所載有利於其之清償事實，而置其他
    借款於不論，自應認系爭對帳單之內容係兩造對帳之結果，
    應屬真實。
  2.證人甲○○係上訴人之前經營卡啦ＯＫ店所僱用之員工，此
    為上訴人所承認，證人甲○○與上訴人之關係固較被上訴人
    為親密，但證人為不可代替之證據方法，如果確係在場聞見
    待證事實，而其證述又非虛偽者，縱令證人與當事人有親屬
    、親戚或其他利害關係，其證言亦非不可採信（最高法院53
    年台上字第2673號判例意旨參照），被上訴人並無法證明證
    人甲○○所言不實，自不能僅以證人甲○○係上訴人之前所
    僱用之人，即否定證人甲○○就其參與兩造對帳之過程所為
    證言之真實性。至證人甲○○於原審所證「證五最後一張上
    面有記載『合計尾款尚餘0000000元，要於10月9日全部清完
    』，清完這些字我知道，但是金額我不清楚。當時是否有記
    載0000000元於其上我不清楚，也不知道是否有『尾款尚餘
    』這四個字」等語（見原審卷第86頁），係針對上訴人自行
    製作之162萬6060元會算單而言，與系爭對帳單無關，即不
    能因證人甲○○不清楚該162萬6060元會算單之內容，而不
    採信其證言。又系爭對帳單並未將保管切結書與本票之金額
    載入，顯不包括保管切結書與本票之金額共44萬5000元，證
    人甲○○僅係依兩造之陳述，就其所主張之借款記載在系爭
    對帳單內，證人甲○○並不知兩造債權債務關係之詳情，則
    其所稱不知系爭對帳單有無包括保管切結書與本票之金額，
    尚符常情，亦無從因證人甲○○上開不知情，即推翻證人甲
    ○○證言之真實性。
  3.系爭對帳單係兩造就被上訴人已借之款項為對帳，則記載在
    系爭對帳單內之借款，上訴人自已將款項交付被上訴人，該
    借款上訴人若尚未交付，被上訴人當會提出異議，不准證人
    甲○○載入系爭對帳單之內，被上訴人再以消費借貸為要物
    契約，要求上訴人就借款之交付負舉證責任，自無必要。
  4.系爭對帳單內載有「鄭太太4.5萬、張先生3萬、機車行2萬
    」、「江小姐1萬、14925勞健保」等語，就該記載，上訴人
    指稱「張先生的3萬元與鄭太太的4萬5000元是我們借給被上
    訴人的資金來源，是我們向張先生拿3萬元及鄭太太拿4萬50
    00元轉借給被上訴人，而機車行的2萬元部分是被上訴人機
    車壞掉去修理，他向上訴人借款，由上訴人直接代他清償機
    車修理費給機車行」、「江小姐的部分是丙○○帶他朋友江
    小姐來跟我借錢，我借1萬元給他轉交給江小姐後，丙○○
    問我江小姐的勞健保費14925元可否也先幫她支付，所以我
    借給丙○○，讓他可以幫江小姐支付勞健保費用14925元」
    等語（見本院卷第85、104頁），上訴人所述經核與證人甲
    ○○之證言「上訴人跟她朋友鄭太太借錢轉借給被上訴人，
    所以寫她朋友姓氏」、「她向她先生（即張先生）借錢轉借
    給被上訴人」等語（見本院卷第103、104頁）相符，足認上
    訴人此部分所述非虛，系爭對帳單所載「鄭太太4.5萬、張
    先生3萬、機車行2萬」、「江小姐1萬、14925勞健保」等筆
    債務均係被上訴人向上訴人所借之款項。
  5.依系爭對帳單所載「3、4、5月31萬3520元；6月2萬元3、4
    、5、6月33萬3520元」及「33萬2520扣3萬元  36萬3520元
    」，上訴人承認上開對帳單所載扣3萬元係被上訴人同意支
    付之利息（見本院卷第85頁）。另系爭對帳單載明「 3/10
    2萬  6/10還清（利－3200）」，系爭對帳單並將3200元列
    入3月份15萬3595元未還金額之內，可見被上訴人於3月10日
    向上訴人借款2萬元，該筆借款之利息為3200元，被上訴人
    於6月10日清償2萬元，應先抵充利息，次充原本（民法第32
    3條參照），該筆借款未還之原本即為3200元。則系爭對帳
    單所結算被上訴人至97年6月積欠上訴人債務36萬3520元，
    實際上係被上訴人向上訴人借款33萬3520元，並同意支付利
    息3萬元，上訴人依系爭對帳單請求被上訴人給付36萬3520
    元，及其中33萬3520元之利息，自無不合。
五被上訴人就系爭借款僅清償3萬5000元：
  1.系爭借款中上訴人向鄭太太（即張雅琪）所借再轉借給被上
    訴人之4萬5000元，上訴人承認張雅琪向其催討4萬5000元，
    其請求張維琪自行向被上訴人索討，被上訴人有還張雅琪3
    萬5000元，其同意系爭借款被上訴人已償還3萬5000元等情
    （見本院卷第105頁），自應堪認系爭借款被上訴人已清償3
    萬5000元。
  2.被上訴人抗辯依系爭對帳單所載，其已於97年3、4、6、8月
    間依序清償13萬8165元、51萬元、6萬元、3萬元，依上訴人
    所製作之162萬6060元會算單所示，其於97年5月28日清償14
    萬6300元，並依上訴人所出具之收據之記載，其於97年8月
    25日及同年9月1日分別清償5萬元、5萬5000元，合計清償98
    萬9465元，系爭借款其已全部清償完畢云云。惟查：
    (1)依系爭對帳單所載被上訴人借款之清償情形，係97年3月
      間之借款13萬8165元、4月間之借款51萬元、6月6日之借
      款6萬元、8月9日之借款3萬元業已付清，甲○○亦未將被
      上訴人已清償之上開借款列入對帳結果被上訴人所欠36萬
      3520元之列，此觀附表所示36萬3520元之計算方式自明，
      故系爭對帳單所載被上訴人清償之款項共73萬8165元，係
      在清償系爭借款以外之其他借款，與系爭借款無關，被上
      訴人自不能再重複以之清償系爭借款。
    (2)上訴人所製作之162萬6060元會算單，被上訴人已否認其
      內容之真正，並為原審法院97年度訴字第2887號判決以證
      人甲○○所證「證五（即該162萬6060元會算單）最後一
      張上面有記載『合計尾款尚餘0000000元，要於10月9日全
      部清完』，清完這些字我知道，但是金額我不清楚。當時
      是否有記載0000000元於其上我不清楚，也不知道是否有
      『尾款尚餘』這四個字」等語所不採，上訴人於本院即未
      主張該162萬6060元會算單之內容，該162萬6060元會算單
      之內容既不能採信，被上訴人自不能再以該162萬6060元
      會算單所載主張其於97年5月28日清償14萬6300元。
    (3)被上訴人依上訴人所出具之收據，確有於97年8月25日、9
      月1日分別清償5萬元及5萬5000元，共10萬5000元，此固
      為上訴人所承認，但上訴人否認該10萬5000元之清償與系
      爭借款有關，主張此二筆清償之款項乃是上訴人自97年2
      月間起因借款關係而以上訴人名義開立之國泰世華商業銀
      行台中分行帳號000-00-000000-0號之金融卡及上訴人之
      女兒徐良之名義開立之台北富邦商業銀行台中分行之存款
      帳號000-000-00 0000號之金融卡轉帳至被上訴人名義開
      立之台中縣大里市農會信用部帳號00-00-00-000 000-0之
      帳戶中，經過雙方之對帳結果，在97年2月6日轉帳3000元
      、3月20日轉帳2萬元、3月20日轉帳5000元、5月19日轉帳
      3萬元、5月28日轉帳2萬元及7月1日轉帳2萬元，總計上訴
      人轉帳借款予被上訴人9萬8000元，被上訴人同意加計利
      息向上訴人清償12萬元，詎被上訴人於清償10萬5000元之
      後，因認利息過高，拒絕尾款1萬5000元之支付等情。查
      依上訴人所提出之國泰世華商業銀行台中分行及台北富邦
      商業銀行台中分行之存摺，暨原審法院向台中縣大里市農
      會所調得之交易明細表，足認上訴人確有上開轉帳9萬800
      0元至被上訴人台中縣大里市農會帳戶之事實（見原審卷
      第116至120頁、第123至124頁），再依上訴人所出具之5
      萬5000元收據，明載被上訴人尚有尾款1萬5000元未付（
      見原審卷第92頁），是由被上訴人清償10萬5000元後尚有
      尾款1萬5000元未付，可見被上訴人10萬5000元係在清償
      積欠上訴人之12萬元，而被上訴人5萬元及5萬5000元之清
      償係在97年8月25日及9月1日，即在兩造於97年9月間在台
      中市○○路某泡沫紅茶店對帳由甲○○製作系爭對帳單之
      前，則由系爭對帳單對被上訴人已清償之借款均有詳載，
      苟被上訴人10萬5000元係在清償系爭借款，甲○○理應會
      記載在系爭對帳單之內，甲○○漏未記載，被上訴人亦應
      會提出異議，要求甲○○補載，顯然被上訴人所清償之10
      萬5000元應與系爭借款無關，即被上訴人之10萬5000元係
      在清償其他借款，故未列入系爭對帳單之內。系爭借款被
      上訴人應僅清償3萬5000元，被上訴人所辯系爭借款業已
      清償完畢，要無可採。
六綜上所述，上訴人依系爭對帳單固得請求被上訴人給付36萬35
  20元，及其中33萬3520元自民事追加起訴狀繕本送達翌日即98
  年1月16日起算之法定遲延利息，但被上訴人就系爭借款已清
  償3萬5000元，則上訴人之請求，在32萬8520元，及其中29萬8
  520元自98年1月16日起算法定遲延利息之範圍內，尚無不合，
  應予准許。原審駁回上訴人之請求，上訴意旨指摘原判決不當
  ，求予廢棄改判，就上開應准許之部分，原審判決尚有未洽，
  此部分之上訴為有理由，應由本院廢棄改判如主文第二項所示
  ，其餘不應准許部分，原審駁回上訴人之請求，理由雖有未當
  ，但結論仍無不合，仍應認此部分之上訴為無理由，應予駁回
  。本件事證已臻明確，兩造其餘攻擊防禦方法均不影響判決之
  結果，爰不逐一論述，併予敘明。
七據上論結，本件上訴為一部有理由、一部無理由，依民事訴訟
  法第449條第2項、第450條、第79條，判決如主文。
中    華    民    國    99    年    8     月    24    日
                民事第四庭    審判長法  官  陳蘇宗
                                    法  官  李寶堂
                                    法  官  黃永祥
以上正本係照原本作成。
不得上訴。
                                    書記官  陳如慧
中    華    民    國    99    年    8     月    25    日
                                                      Ｓ
附表：系爭對帳單之內容
┌──────┬──────┬──────┬──────┬──────┐
│日期        │金額        │內容        │內容        │尚欠金額    │
├──────┼──────┼──────┼──────┼──────┤
│3/10        │2萬         │6/10 2萬還清│利3200      │3,200       │
├──────┼──────┼──────┼──────┼──────┤
│3/12        │1萬         │付清？      │            │            │
├──────┼──────┼──────┼──────┼──────┤
│3/15        │3萬         │付？        │            │            │
├──────┼──────┼──────┼──────┼──────┤
│3/18        │1萬         │            │            │10,000      │
├──────┼──────┼──────┼──────┼──────┤
│3/20        │2萬         │實拿14525 刷│            │14,525      │
│            │            │卡扣        │            │            │
├──────┼──────┼──────┼──────┼──────┤
│3/21        │7500        │付清        │            │            │
├──────┼──────┼──────┼──────┼──────┤
│3/25        │1萬5千      │扣4 千實拿  │            │11,000      │
│            │            │1.1萬       │            │            │
├──────┼──────┼──────┼──────┼──────┤
│3/28        │5千         │付清        │            │            │
├──────┼──────┼──────┼──────┼──────┤
│3/29        │3千2        │付清        │            │            │
├──────┼──────┼──────┼──────┼──────┤
│3/30        │3萬         │扣刷卡      │實拿24,870  │24,870      │
│            ├──────┼──────┼──────┼──────┤
│            │鄭太太4.5萬 │            │            │45,000      │
│            ├──────┼──────┼──────┼──────┤
│            │張先生3萬   │            │            │30,000      │
│            ├──────┼──────┼──────┼──────┤
│            │機車行2萬   │            │            │20,000      │
│            ├──────┼──────┼──────┼──────┤
│            │            │            │4/16還5千   │-5000       │
│            ├──────┼──────┼──────┼──────┤
│            │            │            │3月份合計   │153,595     │
├──────┼──────┼──────┼──────┼──────┤
│4/5         │5 萬5 （利  │付清        │            │            │
│            │5000＝6萬） │            │            │            │
├──────┼──────┼──────┼──────┼──────┤
│4/10        │3萬         │付清        │            │            │
├──────┼──────┼──────┼──────┼──────┤
│4/13        │3萬         │            │            │30,000      │
├──────┼──────┼──────┼──────┼──────┤
│4/14        │2萬         │            │            │20,000      │
├──────┼──────┼──────┼──────┼──────┤
│4/19        │3萬         │付清        │            │            │
├──────┼──────┼──────┼──────┼──────┤
│4/23        │6萬5        │            │            │65,000      │
├──────┼──────┼──────┼──────┼──────┤
│4/28        │10萬        │付清        │            │            │
├──────┼──────┼──────┼──────┼──────┤
│            │            │            │4月合計     │115,000元   │
├──────┼──────┼──────┼──────┼──────┤
│4/16        │還20萬，其中│153,595 對定│3月         │73,595元    │
│            │支票跳12萬，│──────│            │            │
│            │8萬對定金   │金8萬       │            │            │
│            │            │73595       │            │            │
├──────┼──────┼──────┼──────┼──────┤
│5/13        │2萬         │            │            │20,000      │
├──────┼──────┼──────┼──────┼──────┤
│5/19        │3萬         │            │            │30,000      │
├──────┼──────┼──────┼──────┼──────┤
│5/28        │10萬        │8/28付5 萬＝│            │50,000      │
│            │            │5萬         │            │            │
├──────┼──────┼──────┼──────┼──────┤
│            │江小姐1萬   │14925勞健保 │            │24,925      │
├──────┼──────┼──────┼──────┼──────┤
│            │            │            │5月合計     │12萬4925    │
├──────┼──────┼──────┼──────┼──────┤
│            │            │            │3、4月共    │18萬8595    │
├──────┼──────┼──────┼──────┼──────┤
│            │            │            │5月         │12萬4925    │
├──────┼──────┼──────┼──────┼──────┤
│            │            │            │3、4、5月   │313520      │
├──────┼──────┼──────┼──────┼──────┤
│6/1         │16萬6300－  │            │            │20,000      │
│            │146300＝2萬 │            │            │            │
├──────┼──────┼──────┼──────┼──────┤
│6/6         │6萬         │付清        │            │            │
├──────┼──────┼──────┼──────┼──────┤
│            │            │            │            │共2萬       │
├──────┼──────┼──────┼──────┼──────┤
│8/9         │3萬         │付清        │            │            │
├──────┼──────┼──────┼──────┼──────┤
│            │            │            │3、4、5月   │31萬3520    │
├──────┼──────┼──────┼──────┼──────┤
│            │            │            │6月         │2萬         │
├──────┼──────┼──────┼──────┼──────┤
│            │            │            │3 、4 、5 、│＄33萬3520  │
│            │            │            │6 月        │            │
├──────┼──────┼──────┼──────┼──────┤
├──────┴──────┴──────┴──────┴──────┤
│3月 15萬3595                                                        │
│4月 11萬5000                                                        │
│──────                                                        │
│    26萬8595                                                        │
│定金 8萬                                                            │
│──────                                                        │
│    18萬8595                                                        │
│5月 12萬4925                                                        │
│──────                                                        │
│    31萬3520                                                        │
│6月  2萬                                                            │
│──────                                                        │
│    33萬3520                                                        │
│  扣 3萬元                                                          │
│──────                                                        │
│    36萬3520                                                        │
└──────────────────────────────────┘

司法院資訊處製作；財團法人民間司法改革基金會備份。
